臺灣高等法院臺南分院民事判決　96年度再易字第3號
再 審原 告　乙○○
訴訟代理人　蕭敦仁　　律師
複 代理 人　黃文力　　律師
　　　　　　林崑地　　律師
再 審被 告　甲○○○
訴訟代理人　唐淑民　　律師
　　　　　　蕭道隆　　律師
複 代理 人　徐慧齡　　律師
上列當事人間請求給付借款事件，再審原告對於中華民國96年1
月9日本院95年度上易字第109號確定判決提起再審，本院於96年
7月3日言詞辯論終結，判決如下：
    主  文
再審之訴駁回。
再審訴訟費用由再審原告負擔。
    事  實
甲、再審原告方面：
一、聲明：求為判決：(一)鈞院民國（下同）95年度上易字第109
    號兩造間請求給付借款事件確定民事判決廢棄。(二)上開廢棄
    部分，再審被告上訴駁回。(三)再審及前確定判決第一、二審
    訴訟費用均由再審被告負擔。
二、陳述：
（一）按民事訴訟法第496條第1項第1款、第13款規定：有適用
      法規錯誤，當事人發現未經斟酌之證物或得使用該證物，
      如經斟酌可受較有利之裁判者之情形，得以再審之訴對於
      確定終局判決聲明不服。復按民事訴訟法第497條明定同
      法第466條不得上訴於第三審法院之事件，除前條（同法
      第496條）規定外，其經第二審確定判決，如就足影響於
      判決之重要證物，漏未斟酌，亦得提起再審之訴。又所謂
      證據漏未斟酌，指前第二審言詞辯論終結前，已經存在並
      已為證據聲明之證據，而第二審並未認為不必要，而仍忽
      略證據聲明未為調查，或已為調查而不就其調查之結果予
      以判斷者而言。
（二）鈞院前審審認「被上訴人（即再審原告，下同）與上訴人
      （即再審被告，下同）之子查貴誠係於92年間始透過朋友
      介紹而認識，交往未及1個月，即開口向查貴誠借款新台
      幣（下同）7萬元，表示要清償向前男友所借欠款，又再
      於93年2月間，以須繳保險費為由，再借29萬元，3月間又
      以車禍須款與人和解為由，借用10萬元，以上各借款情節
      ，為被上訴人所不否認（見本院卷第47頁），被上訴人與
      上訴人之子認識不過1個月，即開口向人借款，不過4個月
      ，即多次借貸達40萬元，而被上訴人自承多年來並無工作
      ，其又保有高額保險，是其顯有借貸之需要，可見被上訴
      人借貸60萬元，依其當時之經濟情況，實有必要。」（見
      原確定判決書第7頁），資為不利再審原告之證據，惟
      徵之95年度上易字第109號卷附95年7月31日準備程序筆錄
      第6頁之記載，借錢一節乃證人即再審被告甲○○○之子
      查貴誠所陳，再審原告則否認借貸，並表示乃證人查貴誠
      與伊失和後偽稱，事實上乃贈與，是原審在終局判決中就
      證據調查結果之取捨論斷有誤。又本件再審原告乙○○於
      第一審係獲勝訴判決，上訴人乃再審被告，又原確定判決
      乃二審確定案件，是無民事訴訟法第496條第1項但書所謂
      再審原告對上開第二審判決已依上訴主張其事由或知其事
      由而不為主張之適用問題。
（三）按「法院為判決時，應斟酌全辯論意旨及調查證據之結果
      ，依自由心證判斷事實之真偽。」民事訴訟法第222條第1
      項前段定有明文。復按「事實項下，應記載言詞辯論時當
      事人之聲明，並表明其聲明為正當之攻擊或防禦方法要領
      。理由項下，應記載關於攻擊或防禦方法之意見及法律上
      之意見。」同法第226條第2項及第3項亦規定甚明。
    1.再按「因被詐欺或被脅迫，而為意思表示者，表意人得撤
      銷其意思表示。但詐欺係由第三人所為者，以相對人明知
      其事實或可得而知者為限，始得撤銷之。」民法第92條第
      1項定有明文。訴外人即再審被告之子查貴誠，於93年5月
      間向再審原告佯稱其均將金錢交母保管，自己取得不易，
      因需款60萬元使用，思借用再審原告名義向其母借貸，其
      會承擔債務，不用擔心云云，再審被告不疑有他遂在查貴
      誠交付之空白借用證上填寫借款金額、借用日期並簽名。
      再審原告在未取得再審被告交付任何借款之情況下，突先
      後於同年6月10日及6月16日分別接獲查貴誠與再審被告來
      函，指稱再審原告向再審被告借款60萬元，並請求於函到
      後7日內還款，繼於同年翌（7）月接獲再審被告向原法院
      聲請核發之支付命令，再審原告始知受騙，為此再審原告
      已向台灣嘉義地方法院檢察署對查貴誠提出詐欺得利之告
      訴。又再審原告於第一審即已主張再審被告有詐欺再審原
      告為借貸意思表示之事，而主張依民法第92條規定撤銷該
      借貸之意思表示，有再審原告在第一審93年10月18日答辯
      狀及94年1月3日言詞辯論意旨狀可稽，而上開主張足以影
      響該件判決結果，惟鈞院前審漏未審酌，無隻字片語論及
      ，此徵之鈞院前審判決書事實欄就被上訴人即再審原告之
      陳述，並未記載上開防禦方法要領即明，至判決書理由欄
      四所載「兩造其餘攻擊防禦方法及舉證」，依前所述當然
      並未包括再審原告前開有關民法第92條規定之主張，附此
      敘明。
    2.又按「法院依調查證據之結果，雖得依自由心證，判斷事
      實之真偽，但其所為之判斷與經驗法則不符時，即屬於法
      有違。」（參照最高法院69年台上字第771號民事判例）
      。鈞院前審依職權調閱台灣嘉義地方法院檢察署95年度偵
      續字第5458號甲○○○詐欺案卷（見鈞院前審判決書第3
      頁丙），徵之該卷內93年度發查字第1120號卷，查貴誠初
      於93年10月15日偵訊時，供稱：「錢是乙○○要借的，因
      為我的錢都放在我母親那裡，他才會要我替他向我母親借
      錢」（見該卷第18頁），「（你有放在你母親之錢有無超
      過60萬元？）有。我母親借給乙○○的錢是我賺的，交母
      親保管的。」核與再審被告在第一審93年11月22日審訊時
      自承：「（60萬元從何而來？）50萬從農會領出，另10萬
      由台灣中小企銀領出。（農會及台灣中小企銀戶頭皆誰名
      義？）皆我名義開戶的，但我是替查貴誠保管金錢的，60
      萬元是我兒子要借乙○○的，我與被告（即再審原告）並
      不相識，錢是由我去領而已。」云云相符，則系爭60萬元
      乃再審被告之子查貴誠所有之存款，並由其出借予再審原
      告，僅再審被告代為提款而已，惟查貴誠嗣供稱：「我母
      親是用自己的存款借乙○○」云云（見該卷第134頁）。
      是依再審被告上開所陳，系爭借款60萬元乃為查貴誠出借
      ，伊僅代為保管及領款。矧查貴誠業自承於再審原告出立
      借據後數日，即簽立同60萬元金額之借用證予再審原告，
      而該借用證亦經再審原告於93年11月2日具狀附於上開發
      查卷中，並於本件第一審審理時，以之為證據資料於93年
      11月22日具狀呈報，並於鈞院前審95年7月31日到庭主張
      之（見95年7月31日準備程序筆錄第7頁）。而該借用證乃
      緣於再審原告並未取得60萬元，卻揹負60萬元債務，查貴
      誠特簽立交予再審原告擔保支用。查貴誠初於93年10月15
      日偵訊中，供稱：「這60萬借據…因為他告訴我他睡不著
      ，要我借據給他，讓他安心」（見上述發查卷第18頁），
      在鈞院前審95年11月27日審訊時，仍證稱：「借用證是因
      為被上訴人（即再審原告，下同）打電話給我，說向我母
      親借60萬元，是無法還錢，他無法睡覺，那時我是為了要
      討好被上訴人，我才寫借用證」云云，但證人嗣於94年1
      月26日偵訊時，雖改稱：「（你開立60萬元之借據給告訴
      人（即再審原告，下同）係何用途？）告訴人矯正手骨，
      哭說他睡不著，我為了要給他開心，我才開借據給他，只
      是給他安心用的。」云云，供述已前後不一。且再審原告
      倘曾取得系爭60萬元，本即有清償義務，何來不安心，足
      證再審原告確未收受系爭60萬元。又該查貴誠所書立之借
      用證之主張，亦未見鈞院前審在判決書事實欄、理由欄被
      上訴人即再審原告處記載，顯違民事訴訟法第226條第2項
      、第3項之規定，至判決書理由欄四，亦不包括此借用證
      之證據主張。
    3.按「民事訴訟法第466條第6款所謂判決理由矛盾，係指其
      理由前後牴觸，或判決主文與理由不符之情形而言。」（
      參照最高法院53年台上字第3571號民事判例）。復按「證
      人為不可替代之證據方法，如果確係在場聞見待證事實，
      而其陳述又非虛偽者，縱令證人與當事人有親屬、親戚或
      其他利害關係，其證言亦非不可採信。」（參照最高法院
      53年台上字第2673號民事判例）。鈞院前審既於判決理由
      欄論述「查該證人年僅6歲，年幼識淺，距離作證時已近
      半年，易受他人之影響與暗示，與被上訴人（即再審原告
      ）係近親，其所述難免偏頗」（見鈞院前審判決第7頁第6
      行至第8行），惟證人黃家瑞乃再審原告之外甥，而證人
      查貴誠乃再審被告之子，關係猶密。又證人黃家瑞係在台
      灣嘉義地方法院檢察署93年11月17日偵查中已出庭作證（
      見93年度發查他字第1120號卷），而再審被告所舉證人查
      貴誠，係在本件第一審94年7月4日言詞辯論程序始出庭作
      證（見第一審94年7月4日言詞辯論筆錄），已逾1年，證
      詞豈較證人黃家瑞可信？況查貴誠或證稱系爭60萬元乃其
      寄託存放在再審被告處，或證稱乃再審被告自己之存款已
      如前述，足見查貴誠乃系爭借款之重要關係人，事涉其母
      即再審被告之訴訟勝敗，衡情其證述猶為偏頗，焉得僅以
      黃家瑞與再審原告係近親，且年幼識淺，逕斷其證言不可
      採信，其判決理由，明顯矛盾。
（四）按「當事人主張之事實，經他造於準備書狀內或言詞辯論
      時或在受命法官、受託法官前自認者，無庸舉證。」「自
      認之撤銷，除別有規定外，以自認人能證明與事實不符，
      或經他造同意者始得為之。」民事訴訟法第279條第1項、
      第3項定有明文。復按「當事人第一審供認之事實，未經
      合法撤銷，自不能更為反對之主張。」「當事人於審判上
      所為不利於己之自承（自認），有拘束該當事人之效力，
      法院自應據為認定該事實及裁判之基礎。」（參照最高法
      院17年上字第755號及18年上字第2836號民事判例）。再
      審被告於第一審93年11月22日審訊時已自認：「（60萬元
      從何而來？）50萬從農會領出，另10萬由台灣中小企銀領
      出。（農會及中小企銀皆誰的名義？）皆我名義開戶的，
      但我是替查貴誠保管金錢的，60萬元是我兒子要借乙○○
      的，我與被告（即再審原告）並不相識，錢是由我去領而
      已。」等語，嗣雖改稱乃其自有存款，但並未主張撤銷原
      自認，縱認翻異前詞意謂撤銷自認，然非但未經再審原告
      之同意，且既已自認系爭60萬元乃查貴誠所有出借再審原
      告，伊僅係代領等語，焉得徒以初亦證稱系爭60萬元乃其
      所有之查貴誠翻異前詞偽證系爭60萬元乃再審被告自有云
      云及由再審被告提領之事實，逕認已足證明原自認與事實
      不符。況鈞院前審就再審被告不利於己之自認，是否撤銷
      及是否業經再審原告同意，或業經證明與事實不符之合法
      撤銷等事項，均未置一詞，其判決顯違上開法律規定及判
      例。復徵之訴外人查貴誠在再審原告告訴再審被告及查貴
      誠詐欺刑事案件（93年度發查偵字第89號）93年10月15日
      偵查中，亦辯稱出借之系爭60萬元非再審被告之存款，而
      係其交由再審被告保管之存款等語，倘渠等所言非虛，則
      出借系爭借款之人乃訴外人查貴誠而非再審被告，再審被
      告與再審原告兩造間並無借貸關係，則本件再審被告請求
      再審原告給付系爭借款，顯無理由。又果係查貴誠出借金
      錢，並要其母即再審被告自其平時交再審被告存入再審被
      告金融帳戶保管之金錢領出，借貸關係仍存在於訴外人查
      貴誠與再審原告之間，並不因系爭借款係自再審被告帳戶
      領出，即使再審被告成為系爭借貸債權人。
（五）又按「當事人主張有利於己之事實，就其事實有舉證之責
      任。」民事訴訟法第277條前段定有明文。復按「消費借
      貸契約為要物契約，因借用物之交付而生效力。提出借據
      （借用證），如未表明已收到借款，尚不足證明其交付借
      款之事實，如經爭執，仍須就交付借款之事實負舉證責任
      。」（參照最高法院55年度台上字第952號、57年度台上
      字第2674號及58年度台上字第990號判決）。緣再審原告
      否認有收受借款之事實，且系爭借用證上並未表明已收到
      借款，又再審被告於前揭刑案93年10月15日偵查中，業自
      承金錢係交予訴外人查貴誠轉交，並非直接交予再審原告
      ，揆諸上揭規定及判決要旨，應由再審被告舉證證明有如
      期交付系爭借款之事實。借用證非受領借款之憑證，通常
      在提出借款要求，經貸與人同意時，即應提出，但僅證明
      有借貸之事實，非可逕認同時代表已收受借款之證明。再
      審被告既要求再審原告簽具借用證，倘再審原告確曾收受
      借款，再審被告焉有反無需再審原告提出任何領受憑據之
      理？況查貴誠於前揭刑案偵查中所指於93年5月間，在嘉
      義市○○路「茶大茶坊」交付金錢時在場之再審原告之甥
      黃家瑞業到庭結證查貴誠當日並未交付金錢無訛。又再審
      原告否認查貴誠交付系爭60萬元之事實，復可由再審被告
      所提卷附之下列電話譯文：「賴：貴誠說是你用的。黃：
      是啊！那我要叫他出來對質。」（見譯文第10頁第5、6行
      ），「黃：先把貴誠叫出來，你叫他出來啦！賴：出來怎
      樣？黃：看他怎麼處理啊！你看他是不是真的拿60萬給我
      ？你不會問他？」（見譯文第15頁第1至3行），「賴：我
      跟你說，好啦！好啦！現在重點就是60萬，你60萬要跟我
      交待清楚啊！你60萬還沒有跟我交待清楚啊！黃：你就去
      問他看有沒有拿60萬元給我，你去問他嘛！」（見譯文第
      17頁第10至12行），「黃：他絕對沒拿給我」（見同上頁
      第18行）以明。
（六）綜上所陳，鈞院前審判決或漏未審酌再審原告主張之詐欺
      法律關係，復對前述足以影響判決之借用證之重要證物及
      再審原告就證人查貴誠證詞反覆之防禦主張恝置未論，實
      有民事訴訟法第496條第1項第1款、第13款及同法第497條
      之再審理由。
三、證據：除援用於前審提出者外，補提款項借用證、王甲乙、
    楊建華、鄭健才合著民事訴訟法新論第608頁影本各1份等為
    證。
乙、再審被告方面：
一、聲明：求為判決：(一)再審之訴駁回。(二)再審訴訟費用由再審
    原告負擔。
二、陳述：
（一）再審原告主張原確定判決之心證有違論理及經驗法則，且
      判決書中並未就再審原告遭再審被告詐欺而撤銷借貸之意
      思表示乙節為審酌，並有判決理由不備之情形云云。惟再
      審原告收受系爭60萬元乙節，業經事實審法院認定屬實，
      待證事實既已臻明確，則其餘攻擊防禦方法及舉證，核與
      判決結果不生影響，而不一一詳為論述，亦經原確定判決
      記載詳實。又再審原告僅空言主張被詐欺而為借貸之意思
      表示，並未提出證據以實其說，且按所謂適用法規顯有錯
      誤，依上所述應以確定判決違背法規或現存判例解釋為限
      ，心證有違論理及經驗法則，核屬認定事實之問題，縱有
      錯誤，亦非適用法規顯有錯誤。而判決理由不備，並非違
      背法規或現存判例解釋，自不構成適用法規顯有錯誤（台
      灣高等法院92年度重再字第7號判決參照）。再審原告就
      此並未指明原確定判決有何重要證物漏未斟酌之情事，亦
      未「發現」有何未經斟酌之證物或得使用該證物，再審原
      告執此提起再審之訴，顯無理由。
（二）另再審原告指稱原確定判決引證有誤及再審原告確未收受
      系爭款項云云，然其並未具體指明係構成何款再審事由，
      縱其認為事實審法院認定事實有誤或調查證據欠周，雖得
      據為提起上訴之理由，惟依上所述，究與所謂適用法規顯
      有錯誤有別，再審原告執以提起再審之訴，洵無可採。況
      就系爭借款之交付過程，證人查貴誠即為直接證據，且其
      證詞並無瑕疵可言，縱其為再審被告之子而具有親屬關係
      ，然非謂其證詞必有偏頗而全然不得採為判決之基礎，是
      以再審原告質疑證人查貴誠於原審之證詞虛偽而不可採信
      ，當須就此有利於再審原告之事實負舉證之責任，而再審
      原告雖於原審舉其外甥黃家瑞為證，證明其未收受查貴誠
      所交付之系爭借款，然證人黃家瑞不僅對於交付款項之時
      間及地點不記得，且因年僅6歲，易受他人之影響與暗示
      ，綜合其等之證詞觀之，自以證人查貴誠所為之證述較可
      採信。
（三）再審被告借款60萬元予再審原告前，有於93年5月13日打
      電話向再審原告確認，再審原告表示確欲借用，並堅持要
      拿現金不要電匯，因而再審被告乃於隔日分別由其所有之
      民生農會及台南中小企業銀行之帳戶內各提領50萬元及10
      萬元，嗣後交由其子查貴誠轉交再審原告，而查貴誠交付
      系爭借款之過程，業經原審調查屬實，資不贅述。又再審
      原告先後於刑案偵查及本案審理時就系爭借款之用途陳述
      不一，或謂查貴誠欲轉借朋友，或謂查貴誠自己欲用，或
      謂未解釋用途（請參原確定判決第7至8頁）。另就交付金
      錢一事，先是在地檢署偵查時稱沒看到錢，嗣後又說是有
      看到1個紙袋（請參鈞院前審95年11月27日準備程序筆錄
      第2頁），之後又改稱證人查貴誠有拿一疊錢出來（請參
      同日筆錄第5頁），其前後說法明顯不一，則其所言之真
      實性已非無疑。況再審被告既係提領現金，並交付其子查
      貴誠轉交，倘若確如再審原告所稱該筆款項實係查貴誠所
      借用，又或如再審原告之外甥黃家瑞於原審所證述：「…
      查貴誠離開時有把袋子拿走，沒有把錢給乙○○」等語（
      請參原確定判決第7頁），則查貴誠自其母手中取得系爭
      款項後，大可直接支配使用，何須在當天仍處於備勤狀態
      中，還特地外出將大筆現金向再審原告「展示」？（設若
      再審被告係使用電匯方式將系爭借款匯給再審原告，則再
      審原告於5月14日當天提領後，以電話告知查貴誠前來取
      款，始符合常情），是以再審原告及證人黃家瑞所言顯與
      事理有違均非屬實，並不可採。
（四）再審原告10餘年來無固定工作，又有高額保險費必須繳納
      ，且有多次向訴外人查貴誠借款之前例，應可認其確有向
      再審被告借款之必要，且依兩造於93年6月2日之對話內容
      觀之，再審原告若非已取得系爭借款，何須承諾欲將房子
      抵押貸款償還？而兩造在法務部調查局第六處南部通訊中
      心測謊前，於調查員調解時，再審原告亦承諾歸還系爭借
      款之一半即30萬元，此由鈞院前審於95年11月27日之開庭
      錄音光碟譯文中，證人查貴誠之證述：「我們當時講的是
      這60萬，並不是其他的錢…，她（即再審原告，下同）說
      60萬她可以還我一半30萬，我說不可能，事實上是妳借的
      ，我怎麼可能接受30萬而已，所以她當初說要拿這60萬，
      她要還一半，並不是說我買東西借給她的…。」可知再審
      原告確於當時承諾願歸還30萬元，則再審原告若非已取得
      系爭60萬元借款，又何須歸還一半？綜上，原確定判決之
      論述與推理過程核屬適法正確，再審原告所提本件再審之
      訴並無理由。
三、證據：除援用於前審提出者外，補提93年6月1日之錄音對話
    內容第10、11頁、95年11月27日之開庭錄音光碟譯文、台灣
    嘉義地方法院檢察署94年度偵續字第66號、94年度偵字第67
    80號不起訴處分書、台灣高等法院台南分院檢察署95年度上
    聲議字第14號處分書及台灣嘉義地方法院95年度聲判字第4
    號刑事裁定等影本各1份等為證。
丙、本院依職權向臺灣嘉義地方法院調閱該院93年度訴字第565
    號、本院95年度上易字第109號給付借款事件等卷宗。
    理  由
一、按提起再審之訴，應於30日之不變期間內提起，而該不變期
    間係自判決確定時起算，但再審之理由知悉在後者，自知悉
    時起算，民事訴訟法第500條第1項、第2項分別定有明文。
    又當事人以有同法第496條第1項第1款適用法規顯有錯誤之
    情形提起再審之訴，應認此項理由於裁判送達時當事人即可
    知悉（最高法院70年度台再字第212號判例參照）。查本件
    再審原告提起本件再審之訴，係以上開民事確定判決具有民
    事訴訟法第496條第1項第1款適用法規顯有錯誤及同條第13
    款之發現未經斟酌之證物或得使用該證物，如經斟酌可受較
    有利益之裁判者、同法第497條之就足影響於判決之重要證
    物漏未斟酌等為再審理由，向本院提起再審之訴，依同法第
    499條第1款之規定，專屬本院管轄；而原確定判決是否有適
    用法規顯有錯誤或發現未經斟酌之證物或得使用該證物等情
    事，因宣示判決時既非必須告知判決理由，當事人須於收受
    判決正本時始得確實知悉，因之，依前開說明，本件提起再
    審之訴之30日之不變期間，應自上開民事判決書送達再審原
    告後起算。而再審原告係於96年1月18日收受本院95年度上
    易字第109號民事確定判決書後，於96年2月9日向本院提起
    本件再審之訴，有民事再審起訴狀1份在卷可參（見本院卷
    第3頁），並未逾民事訴訟法第500條第1項所規定30日之不
    變期間，合先敘明。
二、按適用法規顯有錯誤者，得以再審之訴對於確定終局判決聲
    明不服；民事訴訟法第496條第1項第1款固定有明文。惟所
    謂適用法規顯有錯誤，係指確定判決就事實審法院所確定之
    事實而為之法律上判斷，有適用法規顯有錯誤之情形；又所
    謂確定判決適用法規顯有錯誤，係指確定判決所適用之法規
    ，顯然不合於法律規定，或與司法院現尚有效及大法官會議
    之解釋，或與本院現尚有效之判例顯然違反者而言；至於消
    極的不適用法規之情形雖亦包括在內，惟需消極的不適用法
    規顯然於判決之結果有影響者為限；茍事實審法院依卷內所
    附之證據資料加以取捨、判斷，而為事實之認定，縱令其認
    定事實錯誤、調查證據欠周、有漏未斟酌證物、取捨證據失
    當或判決不備理由等情事，當事人雖得據為提起上訴之理由
    ，究與所謂適用法規顯有錯誤之再審事由有間，尚不得提起
    再審之訴。且事實審法院認定事實之職權，無適用法規顯有
    錯誤之可言（請參最高法院93年度台再字第28號判決、63年
    台再字第67號、63年台上字第880號、64年台再字第140號判
    例、司法院釋字第177號解釋、最高法院60年台再字第170號
    、同院63年台上字第880號判例及同院71年度台再字第209號
    判決參照）。次按當事人發現未經斟酌之證物或得使用該證
    物者，但以如經斟酌可受較有利益之裁判者為限，得以再審
    之訴對於確定終局判決聲明不服，固為民事訴訟法第496條
    第1項第13款所明定。惟所謂當事人發現未經斟酌之證物，
    或得使用該證物者，係指前訴訟程序事實審言詞辯論終結前
    已存在之證物，因當事人不知有此，或雖知之，而未能使用
    致未經斟酌，現始知之，或現始能使用者而言；若在前訴訟
    程序聲明之證據為法院所不採，即與上開發見未經斟酌之證
    物有間；抑若在前訴訟程序事實審言詞辯論終結前尚未存在
    之證物，本無所謂發現，自不得以之為再審事由，最高法院
    亦分別著有29年上字第1005號、32年上字第1247號判例、80
    年度台上字第1645號判決意旨足參，且當事人以發現未經斟
    酌之證物或得使用該證物為再審理由者，以該證物如經斟酌
    可受較有利益之裁判者為限，更屬當然之解釋。再按就不得
    上訴於第三審法院之事件，而經第二審確定之判決，須就足
    影響於判決之重要證物，漏未斟酌為限，始得提起再審之訴
    ，民事訴訟法第497條定有明文。所謂重要證物漏未斟酌，
    係指當事人在前第二審訴訟程序言詞辯論終結前，已經存在
    並已為證據聲明之證據，而第二審並未認為不必要，而仍忽
    略證據聲明未為調查，或已為調查而未就其調查之結果予以
    判斷，於第二審確定判決漏未於判決理由中斟酌者而言。亦
    即該項證物如經斟酌，原判決將不致為如此之論斷，若縱經
    斟酌亦不足影響原判決之內容，或原判決曾於理由中說明其
    為不必要之證據，或說明就調查之結果並不能為有利原告之
    事實判斷者，則為已加以斟酌，不得作為再審理由，均與本
    條規定之要件不符；又此所謂證物，專指「物證」而言（最
    高法院29年度上字第696號判例參照）。
三、經查：
(一)本件再審原告固主張本院95年度上易字第109號之判決（以
    下簡稱原確定判決），有適用法規顯有錯誤之情形，即(1)確
    定判決書第7頁略謂: 「被上訴人與上訴人之子認識不過4
    個月，即多次借貸達40萬元，而被上訴人自承多年來並無工
    作，其又保有高額保險，是其顯有借貸之需要，可見被上訴
    人借貸60萬元，依其當時之經濟情況，實有必要。」資為不
    利再審原告之證據，惟借錢一節乃證人即再審被告甲○○○
    之子查貴誠所偽稱，再審原告則否認借貸，事實上乃係贈與
    ，是原審在終局判決中就證據調查結果之取捨論斷有誤。(2)
    再審被告於第一審93年11月22日審訊時已自認系爭60萬元乃
    查貴誠所有出借再審原告，伊僅係代領等語，嗣雖改稱乃其
    自有存款，但並未主張撤銷原自認，縱認翻異前詞意謂撤銷
    自認，但未經再審原告之同意，鈞院前審就再審被告不利於
    己之自認，是否撤銷及是否業經再審原告同意，或業經證明
    與事實不符之合法撤銷等事項，均未置一詞，其判決顯然違
    法。復徵之訴外人查貴誠在再審原告告訴再審被告及查貴誠
    詐欺刑事案件（93年度發查偵字第89號）93年10月15日偵查
    中亦辯稱出借之系爭60萬元非再審被告之存款，而係其交由
    再審被告保管之存款等語，則出借系爭借款之人乃訴外人查
    貴誠而非再審被告，再審被告與再審原告兩造間並無借貸關
    係，並不因系爭借款係自再審被告帳戶領出，即認再審被告
    為系爭借貸債權人。因此，本件再審被告請求再審原告給付
    系爭借款，顯無理由。(3)查貴誠乃系爭借款之重要關係人，
    事涉其母即再審被告之訴訟勝敗，衡情其證述猶為偏頗，焉
    得僅以黃家瑞與再審原告係近親，且年幼識淺，逕斷其證言
    不可採信，足見原確定判決理由就此明顯矛盾。(4)再審原告
    否認有收受借款之事實，自應由再審被告舉證證明有如期交
    付系爭借款之事實。(5)再審原告於第一審即已主張再審被告
    有詐欺再審原告為借貸意思表示之事，而主張依民法第92
    條規定撤銷該借貸之意思表示，而上開主張足以影響該件判
    決結果，惟鈞院前審漏未審酌，無隻字片語論及云云。然查
    :
  1.原確定判決理由欄內，業已載明其認定再審原告有向再審被
    告借貸60萬元之所憑證據，並無違背經驗法則與論理法則，
    此觀諸上開原確定判決理由二(一)(二)所載：『二、上訴人（即
    再審被告，下同）主張，其於93年5月14日，自其設於民生
    農會及台南中小企銀開立之帳戶內，各提領存款50萬元、10
    萬元共60萬元，及被上訴人（即再審原告，下同）於93年5
    月14日，簽立2張各30萬元之款項借用證交予上訴人收執之
    事實，有其提出之存摺明細、款項借用證2張在卷可稽（見
    原審卷(一)第38至41頁），被上訴人亦不爭執該借用證之真正
    ，上訴人此部分主張，堪信為真實。茲上訴人主張被上訴人
    向其借貸金錢60萬元，應返還，被上訴人則否認其主張，並
    以前開情詞置辯，是本件應審究者，乃兩造間有無60萬元之
    借貸事實？經查：(一)上訴人領取之上開60萬元存款，係自其
    上開帳戶內提領之事實，既有存摺明細在卷可稽，存摺乃寄
    託契約之憑證，寄託契約既係以上訴人名義開立，於法律上
    在該存摺內之存款即係上訴人所有，並不因存款來源是否係
    查貴誠交付而有異。又債權債務無論實際上享用債款之人為
    何人，總須由借卷上出名之債務人負履行之責，最高法院著
    有19年度上字第2368號判例可資參照。查系爭2張借據，既
    係由被上訴人署名出具，且係被上訴人向上訴人表示借用，
    此為其所自承（見本院卷第45頁），依上開判例意旨，借貸
    之債權債務關係，即存在於兩造之間，不論其所辯該款項，
    實際上係查貴誠要使用，用伊名義向母親索回款項，是否可
    採信，均不影響於兩造間契約之成立。(二)按消費借貸乃要物
    契約，因金錢或其他代替物之交付而成立，故貸與人以消費
    借貸關係請求借用人返還借款者，自應由貸與人就金錢交付
    之事實負舉證之責（見最高法院90年度台上字第8號、90年
    度台再字第25號民事判決）。本件上訴人主張借款係由其子
    轉交，被上訴人則否認有從查貴誠之手收受該60萬元，兩造
    爭執甚烈，經查：(1)就借貸關係之接洽經過：上訴人陳稱：
    「被上訴人向我借錢，在借錢前一天，我有打電話向被上訴
    人求證，有錄音帶可以證明，那時被上訴人有說是他要用的
    ，我說要用電匯，被上訴人直接說要拿現金」等語（見本院
    卷第89頁）。被上訴人則答稱：「上訴人在93年5月13日中
    午過後，打電話給我，有說是要借錢」、「上訴人在借錢前
    一天是有打電話確認，當時是有說帳戶給他，我有說不要」
    等語（見本院卷第45、89頁）。被上訴人於94年4月18日刑
    事偵查庭時亦陳稱：「於93年5月13日，有接到上訴人之電
    話，問伊是否要借60萬元。」等語（見原審法院檢察署94年
    度發查他字第23號卷第7頁）。綜上可知，上訴人於60萬元
    借出前，曾以電話向被上訴人確認，被上訴人亦表示確欲借
    用，是兩造已就借貸60萬元及以現金交付不要電匯之事，已
    經意思表示合致。(2)就60萬元交付之經過：證人查貴誠於
    原審證稱：「是我把錢帶去茶大茶房交給被告（即再審原告
    ），這次有寫收據。」 (見原審卷第135頁）。於本院審理
    時證稱：「那天我備勤，（晚上）8時50分，被上訴人打電
    話給我，說他在茶大茶房，她問我說我不是要借給他60萬元
    ，要我拿過去。」、「那天拿錢到茶大茶房那時她侄子也有
    看到。」等語（見本院卷第45頁）。被上訴人於本院陳稱
    ：「當天2人確實在茶大茶房見面，她帶了妹妹之小孩去，
    是吃晚飯。當天亦看到證人帶了一袋錢，證人係穿制服。不
    記得是否係其電話通知證人到場（或是證人打電話給她）」
    等語（見同上卷第44至45頁）。「93年5月14日當天，不知
    道訴外人查貴誠拿錢去茶大茶坊，訴外人查貴誠有拿一疊錢
    出來，不知道是否為60萬元，借據是我寫的。」等語（見本
    院卷第90、91頁）。被上訴人於刑事偵查庭時則陳稱：「訴
    外人查貴誠在「茶大茶坊」有把錢拿給我看，告訴我他要把
    錢借給其他朋友，但我不知道金額多少。」等語（見上開偵
    查卷第10頁），嗣後又陳稱：「於93年5月14日下午8、9點
    ，在「茶大茶坊」，訴外人查貴誠穿著制服手提袋子，說裡
    面有60萬元現金，叫我出立2張30萬元的借據，我就簽名，
    他拿走借據就趕去上班。」等語（見原審法院檢察署94年度
    發查他字第23號偵查卷第7頁）。綜合證人查貴誠之證述
    與被上訴人之所述及在本院審理時之對質經過，證人確曾於
    93年5月14日晚上8、9時許，在茶大茶房提出60萬元現金，
    被上訴人亦親睹該袋金錢，其後即書立借據，交證人帶回轉
    交上訴人收執，雖被上訴人否認收受該現金，但按諸常情，
    以證人所述較符實情，蓋：證人當天係備勤狀態，非有要事
    ，不可能著制服外出至茶大茶房與被上訴人會面，又若非被
    上訴人以電話通知其交款，且告知所在地點，證人如何能知
    悉被上訴人所在何處，又證人非前去交付借款，又何須帶著
    60萬元現金前去？若非交付款項而係自己需用，又何須向被
    上訴人說明其帶了巨額款項在身，況若被上訴人未取得現金
    ，豈肯交付借據，讓查貴誠取得其借據離去？綜上所述，應
    以證人所述較為可採。被上訴人所述則與事理顯然有違，並
    不可取。（另見下段所述）(3)末查：被上訴人於原審雖舉
    其外甥黃家瑞為證，證明其未收受查貴誠交付之60萬元，黃
    家瑞於原審亦證稱：「查貴誠與乙○○只帶我去過嘉義一次
    ，時間及地點不記得了，我只記得是晚上，那天晚上查貴誠
    只帶一個紙袋內有裝錢，因為紙袋是開開的我有看到，查貴
    誠離開時有把袋子拿走，沒有把錢給乙○○。」等語（見原
    審法院檢察署93年度發查他字第1120號卷第102頁），惟查
    該證人年僅6歲，年幼識淺，距離作證時已近半年，易受他
    人之影響與暗示，與被上訴人係近親，其所述難免偏頗，依
    其所述，紙袋開開其有看到錢。按證人與被上訴人均係成年
    人，若身懷現金巨款，豈有不知在公共場所錢財不露白之理
    ？又交付金錢既在公共場所，必不欲與第三者知悉或目睹，
    黃家瑞竟證稱查貴誠把錢拿走，顯見其於作證前，已經家裡
    大人教導如何陳述，其所述顯與事實不合，不足採信。被
    上訴人與上訴人之子查貴誠係於92年12月間始透過朋友介紹
    而認識，交往第4次未及一個月，即開口向查貴誠借款7萬元
    ，表示要清償向前男友所借欠款，又再於93年2月間，以須
    繳保險費為由，再借29萬元，3月間又以車禍須款與人和解
    為由，借用10萬元，以上各借款情節，為被上訴人所不否認
    （見本院卷第47頁），查被上訴人與上訴人之子認識不過1
    個月，即開口向人借款，不過4個月，即多次借貸達40萬元
    ，而被上訴人自承多年來並無工作，其又保有高額保險，是
    其顯有借貸之需要，可見被上訴人借貸60萬元，依其當時之
    經濟情況，實有必要。被上訴人就系爭借款60萬元，刑事
    庭偵查時陳稱：「訴外人查貴誠告訴我，他要把錢借給其他
    朋友，」（見原審法院檢察署偵查卷第102頁）；其後又陳
    稱：「訴外人查貴誠打電話叫我打電話向其母親借錢，並未
    解釋用途及為何領現金」等語（見原審法院檢察署94年度發
    查他字第23號偵查卷第7頁）；於本院審理時陳稱：「訴外
    人查貴誠說他的錢都寄放在上訴人那裡，他向上訴人拿錢，
    上訴人不給他錢，那時我是他女朋友，要借我名義借錢，」
    等語（見本院卷第45頁），先後就查貴誠假借其名義借款之
    事，陳述不一，或謂係轉借朋友，或謂係自己欲用，或謂未
    解釋用途，若如其所述，查貴誠向其母親騙取60萬元係用來
    轉借朋友，與被上訴人欲借錢無關，其又何須於5月14日，
    備勤時間內著警察制服攜該現金巨款至茶大茶房，單純顯示
    給被上訴人及小孩看？又若係查貴誠自己要用款，依其於原
    審所提出之存摺，其93年1月至8月內平均亦有20萬上下之存
    款可供支用（見原審卷第91至93頁），何須再騙取母親之存
    款？是被上訴人其此部分陳述，顯與事實不合，其上開辯詞
    無非卸責之詞，並不可採。又再證諸證人查貴誠於本院審理
    時，陳稱本筆借款之後，被上訴人再次向其開口要借用200
    萬元，被上訴人當庭亦未否認有開口要借200萬元之事，綜
    合上開事實觀之，被上訴人抗辯該款非其所借，係上訴人之
    子查貴誠借用云云，並不可採。(4)綜上所述，上訴人主張，
    被上訴人已收受60萬元借款一節，為可採信。』等語即明。
  2.如上所述，原確定判決已認定「再審被告自其設於民生農會
    及台南中小企銀開立之帳戶內，各提領存款50萬元、10萬元
    共60萬元，及再審原告於93年5月14日，簽立2張各30萬元之
    款項借用證交予上訴人收執之事實為真。而存摺乃寄託契約
    之憑證，寄託契約既係以再審被告名義開立，於法律上在該
    存摺內之存款即係再審被告所有，並不因存款來源是否係查
    貴誠交付而有異。又債權債務無論實際上享用債款之人為何
    人，總須由借卷上出名之債務人負履行之責，最高法院著有
    19年度上字第2368號判例可資參照。查系爭2張借據，既係
    由再審原告署名出具，且係再審原告向再審被告表示借用，
    此為其所自承（見本院卷第45頁），依上開判例意旨，借貸
    之債權債務關係，即存在於兩造之間，不論其所辯該款項，
    實際上係查貴誠要使用，用伊名義向母親索回款項，是否可
    採信，均不影響於兩造間契約之成立。」等語，並於原確定
    判決內詳為敘明其取捨、判斷之理由，至為詳盡。而再審原
    告則空言否認借貸關係，又未能舉證證明有贈與之事實及證
    人查貴誠之證詞有何虛偽不實之處，是其指摘原審在終局判
    決中就證據調查結果之取捨論斷有誤云云，顯屬無據，無足
    採取。又再審原告主張本院前審就再審被告上開系爭60萬元
    乃查貴誠所有出借再審原告，伊僅係代領之不利於己之自認
    ，是否撤銷及是否業經再審原告同意，或業經證明與事實不
    符之合法撤銷等事項，均未置一詞，其判決顯違上開法律規
    定及判例云云。然當事人主張之事實經他造自認，僅生毋庸
    舉證之效果，非認當事人主張之事實必為真實，法院仍應斟
 　 酌全辯論意旨及調查證據之結果，依其自由心證判斷事實之
    真偽，此觀民事訴訟法第279條第1項、第222條規定自明，
    而原確定判決已認定兩造間消費借貸契約成立，再審原告上
    開主張亦無理由，無足採取。再原確定判決不採證人黃家瑞
    之證詞，乃係法院依其自由心證而為判斷，就令其取捨證據
    失當，亦與適用法規顯有錯誤之再審事由有別。
  3.又查，再審原告對再審被告及查貴誠雖曾提出詐欺之告訴，
    惟業經不起訴處分，此有台灣高等法院台南分院檢察署95年
    度上聲議字第14號處分書、台灣嘉義地方法院檢察署94年度
    偵續字第66號、94年度偵字第6780號不起訴處分書、台灣嘉
    義地方法院95年度聲判字第4號刑事裁定影本各1份在卷可稽
    （見本院卷第101至109頁）。又再審原告收受系爭60萬元乙
    節，如上所述，業經事實審法院認定屬實，待證事實既已臻
    明確，則其餘攻擊防禦方法及舉證，核與判決結果不生影響
    ，而不一一詳為論述，亦經原確定判決記載詳實。何況心證
    有違論理及經驗法則，核屬認定事實之問題，縱有錯誤，亦
    非適用法規顯有錯誤。而判決理由不備，並非違背法規或現
    存判例解釋，自不構成適用法規顯有錯誤。從而再審原告僅
    空言主張被詐欺而為借貸之意思表示，並未提出證據以實其
    說，其執此提起再審之訴，顯無理由。
  4.綜上以觀，原審法院依民事訴訟法第222條規定，經斟酌全
    辯論意旨及調查證據之結果，依其自由心證而為原確定判決
    ，並無違反民事訴訟舉證責任規定之處。亦即原確定判決依
    卷內所附之證據資料予以審酌，加以取捨、判斷，而為事實
    之認定，既已於原確定判決內詳為敘明其取捨、判斷之理由
    ，自非不依證據逕為判斷，就令其認定事實有漏未斟酌證物
    、取捨證據失當或認定事實錯誤等情事，亦與適用法規顯有
    錯誤之再審事由有間；況此亦屬原審法院取捨證據，認定事
    實之職權行使範圍，復無違反處分權主義、辯論主義及當事
    人進行主義可言，亦無違背社會上一般經驗法則，顯無適用
    法規顯有錯誤之具體情事，再審原告對確定判決有關取捨證
    據、認定事實之指摘，揆諸上開最高法院裁判意旨，此乃屬
    原審法院取捨證據、認定事實之職權行使範圍。再審原告主
    張有民事訴訟法第496條第1項第1款之再審事由，為採不足
    。
(二)又再審原告另主張原確定判決，有當事人發現未經斟酌之證
    物或得使用該證物之情形，即證人查貴誠所書立之借用證，
    亦未見原確定判決在事實欄、理由欄有所記載云云。查，該
    證物雖經再審原告於原法院第一審審理時即已提出（見原法
    院93年度訴字第565號卷(一)第60頁），惟原確定判決既已依
    卷內所附之證據資料加以取捨、判斷，而認再審原告確有向
    再審被告借貸60萬元之事實為真，則上開借用證縱經斟酌，
    並不足以影響判決，亦無可使用再審原告受較有利益之裁判
    ，至為明灼。且原確定判決已敘明「四、本件待證事實已臻
    明確，兩造其餘攻擊防禦方法及舉證，核與本件判決結果不
    生影響，爰不一一詳為論述，附此敘明。」（見原確定判決
    理由四），故再審原告雖在前訴訟程序曾提出證人查貴誠所
    書立之借用證，然為法院所不採，揆諸前開最高法院見解，
    即與發見未經斟酌之證物有間，亦非重要證物漏未斟酌之情
    況，故再審原告以此為再審事由，自與民事訴訟法第496條
    第1項第13款及第497條之規定不符。
四、綜上所述，再審原告指摘原確定判決有民事訴訟法第496條
    第1項第1款適用法規顯有錯誤、第496條第1項第13款當事人
    發現未經斟酌有利證物及第497條重要證物漏未斟酌之再審
    事由，向本院提起本件再審之訴，請求將原確定判決廢棄，
    並為如再審聲明所示之判決，為無理由，應予駁回。
五、本件事證已臻明確，兩造其餘攻擊防禦方法及證據資料，核
    與本件判決結果不生影響，不予一一論述，併予敘明。
六、據上論結，本件再審之訴為無理由，依民事訴訟法第505條
    、第449條第1項、第78條，判決如主文。
中　　華　　民　　國　　96　　年　　7　　月　　 17  　日
                  民事第四庭   審判長法　官   王惠一
　　　　　　　　　　　      　 　　　法　官   林永茂
　　　　　　　　　　　      　 　　　法　官   王浦傑
上為正本係照原本作成。
不得上訴。
中　　華　　民　　國　　96　　年　　7 　　月　　18　　日
                                      書記官  廖英琇
